【裁判字號】    98,訴,651
【裁判日期】    980820
【裁判案由】    毒品危害防制條例
【裁判全文】
臺灣桃園地方法院刑事判決               98年度訴字第651號
公  訴  人  臺灣桃園地方法院檢察署檢察官
被      告  乙○○
選任辯護人  邱鎮北律師
上列被告因毒品危害防制條例案件，經檢察官提起公訴（98年度
偵字第9347號），本院判決如下：
    主  文
乙○○無罪。
    理  由
一、公訴意旨略以：被告乙○○明知愷他命（Ketamine）係毒品
    危害防制條例所列管之第三級毒品，非經許可，不得販賣、
    意圖販賣而持有或轉讓，竟仍基於販賣第三級毒品之犯意，
    先於民國98年4 月27日凌晨（起訴書誤載為26日）某時許，
    在桃園縣桃園火車站前，以新臺幣（下同）10,000元之代價
    ，向真實姓名年籍不詳、綽號「天偉」之成年男子購入業已
    分裝為54小包之第三級毒品愷他命後，再於同年月28日凌晨
    1 時50分許，以其所有門號「0000000000」行動電話，與使
    用門號「0000000000」行動電話之真實姓名年籍不詳，綽號
    「樂樂」之女子以電話取得連繫後，相約在桃園縣桃園市火
    車站旁之全家便利商店前，以每小包300 元之代價，販賣 2
    包愷他命予「樂樂」，因認被告涉犯有毒品危害防制條例第
    4 條第3 項之販賣第三級毒品罪嫌等語。
二、按犯罪事實應依證據認定之，無證據不得認定犯罪事實；不
    能證明被告犯罪者，應諭知無罪之判決，刑事訴訟法第 154
    條第2 項及第301 條第1 項分別定有明文。又按刑事訴訟法
    上所謂認定犯罪事實之證據，係指足以認定被告確有犯罪行
    為之積極證據而言，如未能發現相當證據或證據不足以證明
    ，自不能以推測或擬制之方法，以為裁判基礎，最高法院29
    年上字第3105號及40年臺上字第86號分別著有判例要旨可資
    參照。復按刑事訴訟上證明之資料，無論其為直接或間接證
    據，均須達於通常一般之人均不致有所懷疑，而得確信其為
    真實之程度，始得據為有罪之認定，若其關於被告是否犯罪
    之證明未能達此程度，而有合理懷疑之存在，致使無從形成
    有罪之確信，根據「罪證有疑，利於被告」之證據法則，即
    不得遽為不利被告之認定，最高法院76年臺上字第4986號亦
    著有判例意旨可資參照。
三、本案檢察官認被告乙○○涉犯有毒品危害防制條例第4 條第
    3 項之販賣第三級毒品罪嫌，無非係以(一)被告之供述；(二)扣
    案之毒品經鑑定後，確含有愷他命成分；(三)證人甲○○、丙○○於偵查中之證述；(四)扣案門號「0000000000」行動電話
    1 具及其通向通聯紀錄；(五)扣案現金600 元為其主要論據。
    而被告雖不否認曾於98年4 月28日凌晨，以上開門號行動電
    話與「樂樂」使用之門號「0000000000」行動電話聯絡，且
    為警於其身上扣得愷他命、行動電話及現金600 元，惟堅決
    否認有何販賣第三級毒品愷他命之犯行，辯稱：扣案之愷他
    命原係其向「天偉」購買後，欲供自己施用，係因其遭查獲
    時，員警向其表示攜帶數量如此龐大之愷他命，若將之移送
    予檢察官，將被以販賣罪嫌偵辦，故要其承認轉讓毒品，其
    乃聽信而於警詢、偵查內勤中為甫以每包300 元之原價販賣
    2 包愷他命予「樂樂」之供述，然實際上其當日係為相約至
    附近之「凱悅KTV 」唱歌而與「樂樂」聯絡，並未轉讓或販
    賣愷他命予渠等語；辯護意旨則略以：本案被告係因受查獲
    員警以上開被告所述之詐欺方式，始於警詢及偵查內勤中自
    白販賣愷他命予他人，並再應員警之要求而以被告行動電話
    中遭查獲前最末通聯之人（即「樂樂」）作為販賣之對象，
    而之後警詢筆錄之製作過程，則係由查獲員警先行製作完成
    後，再要求被告依筆錄之記載回答而錄音，是被告於警詢及
    偵查內勤中之自白，當不具有任意性；又查獲當時，被告身
    上並非僅攜帶扣案之600 元，而是原有17,600元，係因員警
    僅欲扣留其中之600 元作為販賣毒品之所得，故請被告之友
    人林崇凱前往派出所將剩款項款攜回，此益足徵扣案之 600
    元實際上並非被告販毒所得，是本案並無證據可證被告確有
    販賣第三級毒品予「樂樂」之犯行，自不得以該罪責相繩等
    語。
四、證據能力部分：
    (一)按被告以外之人於偵查中向檢察官所為之陳述，除顯有不
      可信之情況者外，得為證據；被告以外之人於審判外之陳
      述，雖不符前4 條之規定，而經當事人於審判程序同意作
      為證據，法院審酌該言詞陳述或書面陳述作成時之狀況，
      認為適當者，亦得為證據，刑事訴訟法第159 條之1 第 2
      項、第159 條之5 分別定有明文。本案證人即查獲員警丙○○、甲○○於偵查中係以證人身分具結陳述，且審判中
      經本院傳喚到庭，而賦予被告及其選任辯護人有行使對質
      權、反對詰問權之機會，則被告之對質詰問權已延緩至審
      判中確保；又證人黃耑勝於警詢及偵查中之陳述，則經被
      告及其選任辯護人於本院審理中均表示無意見而同意作為
      證據，且本院審酌該陳述作成時之狀況並無瑕疵之情狀存
      在而認為適當，亦復查無顯有不可信之情況存在，是證人
      丙○○、甲○○於偵查中所言，及證人黃耑勝在警詢、偵
      查中之陳述，均具有證據能力。
    (二)按司法警察（官）詢問犯罪嫌疑人，應準用刑事訴訟法第
      100 條之1 第1 項之規定，除有急迫情況且經記明筆錄者
      外，應全程連續錄音；必要時，並應全程連續錄影。同法
      第100 條之2 定有明文。揆其立法意旨，乃在建立詢問筆
      錄之公信力，並促使調查人員恪遵詢問程序之規定，以確
      保程序之合法正當。司法警察（官）未依規定全程連續錄
      音而進行詢問，此一違反錄音作為義務之證據調查程序瑕
      疵，固屬違背法定程序，然被告因此所為之陳述，其有無
      證據能力，法院仍得援引刑事訴訟法第158 條之4 規定，
      依個案之具體狀況，審酌人權保障及公共利益之均衡維護
      ，予以客觀之判斷（最高法院98年度臺上字第1411號判決
      參照）。經查：
      1.證人即製作警詢筆錄之員警甲○○、丁○○固分別於本
        院訊問及偵查中具結證稱被告之警詢筆錄係採一問一答
        方式製作等語，惟經本院當庭依被告選任辯護人之聲請
        而勘驗被告之警詢錄音後，該筆錄之實際製作時間不及
        10分鐘，與筆錄所載之1 小時已顯不相符，又員警詢問
        問題與被告回答並無間隔，而背景雖有敲打鍵盤之聲音
        ，惟並非於被告回答每個問題時均有，且聲音出現之時
        間亦與被告回答之時間不甚相符，再被告回答問題時，
        除針對是否有施用藥物之問題外，全然未加思索即予以
        回答，復參以證人甲○○、丁○○於勘驗後亦改口證稱
        ：當時確係就案情詢問被告後，先繕打筆錄，再進行錄
        音等語，則被告辯稱該筆錄係由員警事先製作完成，再
        由其照著朗讀，而非採一問一答方式一節，即堪認定。
        準此，本案被告於員警製作筆錄前之詢問過程中究係為
        如何之陳述，實質上即等同於未全程錄音，則被告於警
        詢中自白是否具有證據能力，揆諸上開說明，即應由本
        院依刑事訴訟法第158 條之4 規定，予以權衡判斷之。
      2.被告及其選任辯護人雖均辯稱當初係因員警向被告表示
        若不坦承轉讓第三級毒品予他人，將遭檢察官以販賣罪
        名偵辦，被告始依員警之要求而供承確以每包300 元之
        價格販賣愷他命予其行動電話最末聯絡人「樂樂」，且
        扣案之現金600 元即係其販毒所得，是被告之自白當不
        具有任意性云云，惟查：被告除於警詢外，在偵查內勤
        及本院羈押庭訊問中，亦均為相同之供述，是若被告上
        開所辯屬實，其必已知悉「販賣」與「轉讓」在法律上
        係屬不同之評價，衡情其之供述亦應隨之修正，則至遲
        在檢察官聲請本院羈押並經法官明確告知所涉犯罪名為
        毒品危害防制條例第4 條第3 項之「販賣」第三級毒品
        嫌時，即應知悉已遭員警詐欺或誘導，而當場為此等抗
        辯，惟其並未如此，反係於內勤偵查及本院羈押庭訊問
        中，仍一再表示係以每包300 元「賣給樂樂」，此與被
        告所辯已有矛盾，再被告就究係何員警要求其為此等違
        反意識之陳述一節，亦無法提供姓名以供本院調查，則
        其此部分所辯，即不為本院所遽信。準此，本院認證人
        甲○○、丙○○於本院訊問及偵查中證稱之：查獲被告
        之際，被告即坦承甫販賣2 包愷他命予「樂樂」，及證
        人甲○○、丁○○在本院結證之伊等僅係先依被告之供
        述而事先繕打筆錄再錄音，但並未以脅迫或利誘等不正
        方式要求被告為上開陳述等語，應堪採信，是被告於警
        詢中自白，即足認確應具有任意性。
      3.綜上，本案員警於製作警詢筆錄時未以一問一答之方式
        同步全程錄音，雖有瑕疵，然被告於警詢時之供述，乃
        係出於自由意志，是本院衡酌上開瑕疵實質上對被告之
        權益尚未造成嚴重之侵害，再斟酌毒品危害防制條例之
        立法目的係在預防及制裁與毒品有關之犯罪，亦即肅清
        煙毒，防制毒品危害，藉以維護國民身心健康，進而維
        持社會秩序，俾免國家安全之陷於危殆等公共利益之維
        護等情，認被告於警詢中之供述，仍應有證據能力。又
        既被告先前於警詢、偵查內勤中所為之供述，均係出於
        自由意志一節已如上述，且亦查無檢察官之該次訊問有
        何違法取供之不當情事存在，則被告空言辯稱其於該次
        偵查中之供述，係屬警詢以精神強制不當取供之延續，
        自亦無證據能力云云，即委無足採。
    (三)本案認定犯罪事實所引用之本案卷內所有卷證資料（包含
      文書證據、物證等證據），並無證據證明係公務員違背法
      定程序所取得，且被告及其選任辯護人於本院審理終結前
      就卷內所有之卷證資料之證據能力均表示無意見，又卷內
      之文書證據，亦無刑事訴訟法第159 條之4 之顯有不可信
      之情況與不得作為證據之情形，則依刑事訴訟法第159 條
      之5 之規定，本案認定犯罪事實所引用之本件卷證所有文
      書證據、物證等證據，均有證據能力。
五、按被告或共犯之自白，不得作為有罪判決之唯一依據，仍應
    調查其他必要之證據，以察其是否與事實相符，刑法訴訟法
    第156 條第2 項亦有明文。本案被告雖曾自白係在98年4 月
    28日凌晨1 時50分許，以每包300 元之價格販賣2 包第三級
    毒品予「樂樂」，惟揆諸上開規定，本院自仍應調查其他證
    據，而不得率以被告之自白，即推斷其之犯行，經查：
    (一)本案扣案之白色細晶體49包經送內政部警政署刑事警察局
      鑑定之結果，確均含有愷他命成分（驗餘合計毛重 55.23
      公克，空包裝總重17.45 公克，純度94% ，故驗餘合計淨
      重應為37.78 公克），有該局98年6 月3 日刑鑑字第0980
      071101鑑定書1 份在卷可稽，堪認扣案之白色晶體49包確
      屬毒品危害防制條例第2 條所規定之第三級毒品無訛，核
      先敘明。
    (二)被告嗣後已改口辯稱本案遭扣案之愷他命均其係購買以供
      自己施用，而其為警查獲並採集尿液後，將尿液送請台灣
      檢驗科技股份有限公司鑑定後，亦係呈現「Ketamine類」
      陽性反應，有該公司98年5 月12日出具之濫用藥物檢驗報
      告及桃園縣政府警察局桃園分局被採尿人尿液暨毒品真實
      姓名與編號對照表各1 紙在卷可憑，再參以單次大量購買
      物品可取得較高之優惠，此亦為社會交易之常情，是被告
      嗣後所辯，已尚非全然無據。
    (三)次查：1.門號「0000000000」之申請人雖登記為黃耑勝，
      此有通聯調閱查詢單1 紙在卷可稽，惟證人黃耑勝於偵查
      及警詢中亦證稱掉：該門號係渠於91年間入伍服役前所申
      請使用，嗣後並曾交予渠母親，惟迄本案發生並經員警通
      知後，渠才知悉已遭他人使用，渠並不知悉該門號之 SIM
      卡究係在何時、何地遺失，且渠並不認識任何綽號「樂樂
      」之女子等語，再參以被告為警查獲後，一再供稱該門號
      之實際使用人為「樂樂」，且嗣於本院改口辯稱其並未販
      賣毒品予他人時，仍為相同之供述，而本院認衡情被告就
      此通話之對象應無虛構之必要，是堪認該門號應確係由「
      樂樂」所實際使用。然查，依卷內通向通聯紀錄顯示，被
      告使用之門號「0000000000」，固曾於98年4 月28日凌晨
      1 時50分許，與門號「0000000000」有通話紀錄，而可認
      被告於遭查獲前確有與「樂樂」聯繫，然被告就此亦辯稱
      該通通話之目的僅係為與「樂樂」相約至查獲地點附近之
      「凱悅KTV 」唱歌等語，而檢察官亦無法提供「樂樂」之
      真實姓名年籍資料，以供本院調查「樂樂」是否確曾於上
      開所述時間，以每包300 元之代價向被告購買第三級毒品
      愷他命，自不得僅以被告與「樂樂」曾於當時有通聯紀錄
      ，即遽謂兩人通話之目的即係在交易毒品；2.被告辯稱其
      為警查獲時，身上原共有現金17,600元，係因員警僅欲依
      其供述而扣案其中600 元作為販毒所得，故其即委請友人
      林崇凱前來將剩餘金錢帶走一節，亦據證人丙○○、甲○○於本院審理中結證屬實，而堪信為真，若此，則扣案之
      現金600 元究係本即為被告所有，或係所謂之販賣所得，
      亦有疑義。準此，雖被告曾為販賣第三級毒品予「樂樂」
      之自白，然觀之本案之補強證據如雙向通聯紀錄及扣案之
      手機1 具、現金600 元等，亦均係基於被告上開自白所衍
      生，並無其他證據可資佐證其之自白確與事實相符，則揆
      諸上開說明，自不得僅以被告之自白作為認定被告本案販
      賣毒品犯行之唯一依據。
    (四)綜上所述，本案依卷內所示資料，僅有被告於遭查獲時之
      單一自白，自無法使通常一般之人均不致有所懷疑，而得
      確信被告涉犯販賣第三級毒品罪為真實之程度。此外，復
      查無其他積極證據足證被告確有公訴人所指犯行，揆諸上
      開說明，即不得證明被告犯罪，而應為無罪之諭知，以昭
      審慎。
    (五)末按違禁物或專科沒收之物得單獨宣告沒收，刑法第40條
      第2 項固有明文。惟按查獲之第一、二級毒品及專供製造
      或施用第一、二級毒品之器具，不問屬於犯人與否，均沒
      收銷燬之；查獲之第三、四級毒品及製造或施用毒品之器
      具，無正當理由而擅自持有者，均沒入銷燬之，但合於醫
      藥、研究或訓練之用者，得不予銷燬，毒品危害防制條例
      第18條第1 項亦定有明文。另按依毒品危害防制條例第18
      條第1 項規定，經查獲無正當理由而擅自持有第三、四級
      毒品及製造或施用毒品之器具者，由查獲機關予以沒入銷
      燬之，毒品危害防制條例施行細則第11條之1 訂有明文。
      參諸其立法理由，係鑑於持有及施用第三、四級毒品均未
      科以刑事罰，為免實務上對於毒品危害防制條例第18條第
      1 項之適用產生爭議，始明定之意旨，顯係有意區別查獲
      之第一、二級毒品與查獲之第三、四級毒品之處分程序，
      準此，查獲之第三、四級毒品，依該條規定僅能依行政處
      分之「沒入銷燬」程序處理，要不得由裁判機關諭知「沒
      收銷燬」之刑事處分。準此，本案扣案之愷他命為第三級
      毒品，而現行毒品危害防制條例第11條之1 既未對單純持
      有第三級毒品之行為科以刑罰，又僅針對無正當理由而擅
      自持有之行為為禁止對象，可見愷他命尚非被絕對禁止持
      有，且被告未因此項行為而構成犯罪，自非當然屬違禁物
      （最高法院95年臺上字第911 號判決意旨參照），而不得
      由裁判機關諭知「沒收銷燬」之刑事處分，亦無從依刑法
      第40條第2 項宣告沒收之餘地，而應依行政處分之「沒入
      銷燬」程序處理，是爰不就扣案之第三級毒品愷他命單獨
      宣告沒收銷燬之，再予敘明。
據上論斷，應依刑事訴訟法第301 條第1 項前段，判決如主文。
本案經檢察官丁俊成到庭執行職務。
中    華    民    國    98    年    8     月    20    日
                    刑事第十庭  審判長法  官    江 德 民
                                      法  官    陳 添 喜
                                      法  官    蘇 昌 澤
以上正本證明與原本無異。
如不服本判決應於收受判決後10日內向本院提出上訴書狀，並應
敘述具體理由。其未敘述上訴理由者，應於上訴期間屆滿後20日
內向本院補提理由書 (均須按他造當事人之人數附繕本)「 切勿
逕送上級法院」。
                                      書記官    田 宜 芳
中    華    民    國    98    年    8     月    24    日


司法院資訊處製作；財團法人民間司法改革基金會備份。
